ACORDAO-COMPLETO-2350049

ACÓRDÃO 3978/2019 ATA 17/2019 - PRIMEIRA CÂMARA

VISTOS, relatados e discutidos estes autos de tomada de contas especial instaurada pela Fundação Nacional de Saúde (Funasa) , em desfavor de Luiz Antônio Pulchério Lopes Conde Bastos Rego Matos Souza, prefeito do Município de Várzea da Palma/MG durante o período de 2005 a 2012, em razão de omissão no dever de prestar contas do Termo de Compromisso 1.870/2008 (peça 1, p. 23-27) , Siafi 648843, celebrado com a referida municipalidade, com o objetivo de executar ação de melhoria habitacional para controle da doença de chagas, entre 31/12/2008 e 30/11/2011.
ACORDAM os Ministros do Tribunal de Contas da União, reunidos em sessão da Primeira Câmara e ante as razões expostas pelo Relator, em:
9.1. declarar a revelia de Luiz Antônio Pulcherio Lopes Conde Bastos Rego Matos Souza (CPF XXX.191.686-XX) , e do Município de Várzea da Palma/MG (CNPJ 18.279.059/0001-26) nos termos do art. 12, § 3º  da Lei 8.443, de 16 de julho de 1992;
9.2. excluir o Município de Várzea da Palma/MG (CNPJ 18.279.059/0001-26) do pólo passivo da relação jurídico-processual;
9.3. julgar irregulares as contas de Luiz Antônio Pulchério Lopes Conde Bastos Rego Matos Souza (CPF XXX.191.686-XX) , com fundamento nos arts. 1º, inciso I, 16, inciso III, alíneas “a” e “c”, 19, caput, e 23, inciso III, da Lei 8.443/1992 c/c com os arts. 1º, inciso I, 202, § 6º, 209, inciso I, 210 e 214, inciso III, do RI/TCU, condenando-o ao pagamento da importância a seguir especificada, fixando-lhe o prazo de 15 dias para que comprove perante este Tribunal, em respeito ao art. 214, inciso III, alínea “a”, do RI/TCU, o recolhimento da dívida à Fundação Nacional de Saúde (Funasa) , atualizada monetariamente e acrescida de juros de mora calculados a partir da data indicada até a data do efetivo recolhimento e com o abatimento de valores acaso já satisfeitos, nos termos da legislação vigente:
	VALOR ORIGINAL (R$) 
	DATA DA OCORRÊNCIA
	Débito/Crédito

	205.767,86
	24/6/2011
	Débito

	3,01
	14/08/2014
	Crédito

9.4. aplicar, com fundamento no art. 57 da Lei 8.443/1992 c/c o art. 267 do RI/TCU, multa a Luiz Antônio Pulchério Lopes Conde Bastos Rego Matos Souza (CPF XXX.191.686-XX) , no valor de R$ 257.000,00 (duzentos e cinquenta e sete mil reais) , fixando-lhe prazo de 15 dias, a partir da notificação, para que, nos termos do art. 214, inciso III, alínea “a”, do RI/TCU, comprove perante este Tribunal o recolhimento aos cofres do Tesouro Nacional do valor atualizado monetariamente desde a data do acórdão até a data do efetivo recolhimento, se for pago após o vencimento, na forma da legislação em vigor.
9.5. autorizar, desde logo, a cobrança judicial das dívidas nos termos do art. 28, inciso II, da Lei 8.443/1992 c/c o art. 219, inciso II, do RI/TCU, caso não seja atendida a notificação.
9.6. encaminhar cópia da deliberação ao Procurador-Chefe da Procuradoria da República no estado de Minas Gerais, nos termos do § 3º do art. 16 da Lei 8.443/1992 c/c o § 7º do art. 209 do RI/TCU, para adoção das medidas que entender cabíveis.

Tomada de contas especial instaurada em razão de irregularidades na execução de Termo de Compromisso firmado entre a Fundação Nacional de Saúde-Funasa e o Município de Várzea da  Palma-MG. Análise de defesa.

Primeira Câmara

Município de Várzea da Palma - MG.

3. Interessados/Responsáveis:
3.1. Interessado: Fundação Nacional de Saúde (26.989.350/0001-16)
3.2. Responsáveis: Luiz Antonio Pulchério Lopes Conde Bastos Rego Matos de Souza (XXX.191.686-XX); Município de Várzea da Palma - MG (18.279.059/0001-26).

13.1. Ministros presentes: Benjamin Zymler (na Presidência) e Walton Alencar Rodrigues (Relator).
13.2. Ministros-Substitutos convocados: Marcos Bemquerer Costa e André Luís de Carvalho.
13.3. Ministro-Substituto presente: Weder de Oliveira.

WALTON ALENCAR RODRIGUES

Transcrevo, com os ajustes de forma, instrução cuja proposta foi acolhida pelo escalão dirigente da Secretaria de Controle Externo no Estado de Minas Gerais e pelo Ministério Público junto ao TCU (peças 77/79) :
INTRODUÇÃO
Cuidam os autos de tomada de contas especial instaurada pela Fundação Nacional de Saúde (Funasa) , em desfavor do Sr. Luiz Antônio Pulchério Lopes Conde Bastos Rego Matos Souza, prefeito municipal no período de 2005 a 2012, em razão de omissão no dever de prestar contas do Termo de Compromisso 1.870/2008 (peça 1, p. 23-27) , Siafi 648843, celebrado com o município de Várzea da Palma/MG, com o objetivo de executar ação de melhoria habitacional para controle da doença de chagas, entre 31/12/2008 e 30/11/2011.
HISTÓRICO 
2.	O Exmo. Ministro Relator Walton Alencar Rodrigues, por meio de despacho (peça 33) , determinou o retorno dos presentes autos, “para que adote medidas para localização e nova citação, tão somente, do Sr. Luiz Antônio Pulchério Lopes Conde Bastos Rego Matos Souza, observadas as diretrizes traçadas no voto condutor do Acórdão 1323/2016-TCU-Plenário e no art. 6º, inciso II, alínea ‘a’, da Resolução TCU 170/2004.
3.	Sobre o aludido assunto, o Ilmo. Procurador Rodrigo Medeiros de Lima consignou o seguinte (peça 32) :
 Quanto à citação ficta do Sr. Luiz Antônio Pulchério Lopes Conde Bastos Rego Matos Souza, percebe-se que os esforços para sua localização consistiram em consulta a sistema (peça 25) e à página da internet “TeleListas.net” (peça 26) – iniciativas aquém das preconizadas pelo Acórdão 1323/2016-TCU-Plenário (Rel. Min. Benjamin Zymler) e seu Voto condutor:
	“21. Nessa linha, o atual Código de Processo Civil, aplicado subsidiariamente no âmbito desta Corte de Contas (art. 298 do Regimento Interno do TCU) , estabelece que:
	(...) 
	§ 3º O réu será considerado em local ignorado ou incerto se infrutíferas as tentativas de sua localização, inclusive mediante requisição pelo juízo de informações sobre seu endereço nos cadastros de órgãos públicos ou de concessionárias de serviços públicos.
	22. No caso concreto, verifica-se que não foram esgotados os meios para a localização da responsável, pois não foram efetuadas pesquisas junto a cadastros de órgãos públicos (v.g. departamento de trânsito) ou concessionárias de serviços públicos (v.g. empresas de telefonia e de fornecimento de energia elétrica) . Mesmo pesquisas na internet com maior densidade, incluindo redes sociais, poderia ter contribuído para desvendar o paradeiro da responsável.”
 No mesmo sentido, a Resolução TCU nº 170/2004, em seu art. 6º, inciso II, alínea ‘a’, prescreve para o caso a “consulta a outros cadastros mantidos por instituições públicas ou privadas que possam oferecer subsídios à obtenção do endereço do destinatário”.
 Em rápida consulta realizada por este Ministério Público na internet, percebe-se que o referido responsável concorreu às eleições para prefeito, realizadas em 2016, no município de Várzea da Palma. Além disso, houve impugnação ao registro de sua candidatura junto ao Tribunal Regional Eleitoral de Minas Gerais (TRE/MG) , conforme consulta ao sítio deste Tribunal (http://apps.tre-mg.jus.br/aplicativos/php/divulga_plenario/index.php?acao=processo&nomenu=true&protocolo=3650512016) , sendo que o responsável foi corretamente notificado nesta ação. Assim, uma das possíveis maneiras de se obter o seu endereço seria diligenciar ao Cartório Eleitoral da 310ª ZE de Várzea da Palma ou ao TRE/MG, solicitando informações sobre o endereço atualizado do aludido responsável.
 Diante das considerações apresentadas, este representante do Ministério Público junto ao Tribunal de Contas da União, com as vênias de praxe, opina por que sejam os autos remetidos à Unidade de origem a fim de que renove as medidas para localização e citação do Sr. Luiz Antônio Pulchério Lopes Conde Bastos Rego Matos Souza, desta feita observando as diretrizes traçadas pelo Voto condutor do Acórdão 1323/2016-TCU-Plenário e no art. 6º, inciso II, alínea ‘a’, da Resolução TCU nº 170/2004.
4.	Após consulta ao sistema DGI Consultas, verificou-se que o endereço utilizado para a citação (Rua Dr. Ensch, 1101, Centro, Várzea da Palma/MG, CEP 39.319-220) , conforme peças 18 e 19, é o mesmo que consta nos cadastros do CPF-Receita Federal, TSE – Cadastro Eleitoral e RENACH – Registro Nacional de Carteira de Habilitação.
4.1	O aludido responsável não possuía nenhum registro atual na base da RAIS – Relação Anual de Informações Sociais, mas foram encontrados os seguintes endereços eletrônicos: luci_apl_conde@hotmail.com e luizsoft@hotmail.com.
5.	No sentido de conferir maior segurança ao julgado a ser proferido por este Tribunal, conforme preconiza o Ilmo. Membro do MP/TCU, ratificado pelo despacho do Exmo. Ministro Relator, realizou-se diligência ao Cartório Eleitoral da 310ª ZE de Várzea da Palma ou ao TRE/MG, e às concessionárias de fornecimento de Água e Energia, respectivamente COPASA e CEMIG, bem como, junto aos aludidos endereços eletrônicos obtidos para que o responsável informe o endereço atual.
6.	Em resposta aos Ofícios de Diligência 280/2017 (Copasa – peça 37) , 281/2017 (Cemig – peça 38) , 279/2017 (310ª Zona Eleitoral de Várzea da Palma – peça 39) e o próprio responsável (peça 40) , mas somente a 310ª Zona Eleitoral de Várzea da Palma apresentou novo endereço do responsável, que é Rua Esmeraldas, 1.056, bairro planalto, CEP: 39.260-000, Várzea da Palma/MG. A Cemig e a Copasa, por meio dos documentos constantes das peças 48 e 51, informaram que o aludido responsável não estão na base cadastral das respectivas empresas. O Sr. Luiz Antônio Pulchério Lopes Conde Bastos Rego Matos Souza não atendeu à comunicação eletrônica que lhe foi encaminhada (peça 45) .
6.1	Em razão da obtenção de novo endereço obtido, junto a 310ª Zona Eleitoral de Várzea da Palma, e dos endereços eletrônicos obtidos (luci_apl_conde@hotmail.com e luizsoft@hotmail.com) , foram expedidos os ofícios de citação somente do responsável, Sr. Luiz Antônio Pulchério Lopes Conde Bastos Rego Matos Souza, na forma proposta na instrução constante da peça 15, par os seguintes endereços:
Rua Esmeraldas, 1.056, bairro planalto, CEP: 39.260-000, Várzea da Palma/MG.
 (luci_apl_conde@hotmail.com e luizsoft@hotmail.com) 
6.2	Não obstante a expedição dos Ofícios 1.743/2018 (peças 54 e 57) , 2.408/2018 (peças 63 e 66) e 2.710/2018 (peças 67 e 70) que foram devolvidos, em razão do motivo “não procurado”, o encaminhamento da mensagem eletrônica para os aludidos endereços eletrônicos (peças 68 e 76) , e ainda a publicação do Edital 0011/2018 (peça 75) , o responsável permaneceu silente, motivo pelo qual se deve promover o prosseguimento do   presente processo.
EXAME TÉCNICO
7.	Por oportuno, o presente processo já foi objeto de instrução técnica (peça 30) , por parte desta secretaria.
2.	 Conforme disposto na cláusula terceira do termo de compromisso, foram previstos o valor de R$ 571.577,40 para a execução do objeto, dos quais R$ 514.419,65 seriam repassados pelo concedente e R$ 57.157,75 corresponderiam à contrapartida (peça 1, p. 62) . 
3. 	Os recursos federais foram repassados parcialmente em duas parcelas, mediante as Ordens Bancárias 2011OB804180 e 2011OB804181, nos respectivos valores de R$ 110.000,00 e R$ 95.767,86, emitidas em 21/6/2011, resultando no valor total de R$ 205.767,86. Os recursos foram creditados na conta específica 18.386-5, da agência 2765-0, do Banco do Brasil S/A em 24/6/2011 (peça 12, p. 23) . 
4. 	O ajuste vigeu no período de 31/12/2008 a 30/11/2011, tendo o prazo final para a apresentação da prestação de contas expirado em 29/1/2012, conforme extrato Siafi (peça 1, p. 371) . 			
5.	 Em cumprimento ao Despacho do diretor (peça 16) , foi promovida a citação solidária do Sr. Luiz Antônio Pulchério Lopes Conde Bastos Rego Matos Souza, CPF XXX.191.686-XX, e do município de Várzea da Palma/MG, CNPJ: 18.279.059/0001-26, mediante o Edital 0068/2016 (peça 27) , publicado no DOU de 3/6/2016 (peça 28) , e o Ofício 888/2016 (peça 17) , datado de 19/4/2016, respectivamente.  
6.	Apesar de o município de Várzea da Palma/MG ter tomado ciência do expediente que lhe foi encaminhado, conforme atesta o aviso de recebimento (AR) que compõe a peça 23, constata-se que o mesmo não atendeu a citação e nem se manifestou quanto às irregularidades verificadas.
7.	O Sr. Luiz Antônio Pulchério Lopes Conde Bastos Rego Matos Souza, citado regularmente por via editalícia, não atendeu a citação e não se manifestou quanto às irregularidades verificadas. Destaca-se que antes da citação por edital foram adotadas providências que esgotaram as tentativas de localização do aludido responsável. De fato, diante do fato do responsável não ter sido localizado (v. peça 20, 24 e 25) o mesmo foi notificado, conforme despacho da subunidade (peça 26) , por meio do Edital 0068/2016 conforme art. 179, inciso III, do Regimento Interno do TCU.
8.	 Transcorrido o prazo regimental fixado e mantendo-se inerte os aludidos responsáveis, impõe-se que sejam considerados revéis, dando-se prosseguimento ao processo, de acordo com o art. 12, § 3º, da Lei 8.443/1992.
9.	Conforme consolidada jurisprudência desta Corte de Contas, a exemplo dos Acórdãos 1.179/2011, 1.713/2015, 5.996/2014 e 5.118/2014, todos da 1ª Câmara e 4.213/2016, 6.229/2016, 4.213/2016, 1.449/2013, todos da 2ª Câmara, a presunção de boa-fé de que goza a pessoa jurídica de direito público, nada obstante a revelia do Município de Várzea da Palma/MG, deve gerar como consequência a abertura de novo e improrrogável prazo para recolhimento do débito, na forma do disposto no artigo 202, § 3º, do Regimento Interno do TCU.
8.	No que diz respeito à responsabilização do município de Várzea da Palma/MG, o MP/TCU entende que não caberia a sua responsabilização, com o que se concorda na presente instrução, tendo em vista o entendimento constante excerto do voto condutor do Acórdão 7783/2015-TCU-Primeira Câmara, Rel. Min. Bruno Dantas:
“A partir da transferência dos recursos da conta do convênio para contas da prefeitura, torna-se impossível acompanhar a movimentação financeira do convênio. Portanto, se é certo que os recursos repassados entraram nos cofres da prefeitura, sendo transferidos para outras contas movimento, a partir da qual eram feitos quase todos os pagamentos da entidade, não há qualquer indício seguro sobre qual o destino que lhes foi dado. Não há, então, como presumir que tenham sido utilizados em benefício do município, nem como afastar acima de qualquer dúvida a possibilidade de desvio ou locupletamento do gestor municipal.'
	A responsabilização de entes federados no âmbito do Tribunal depende da comprovação de que os recursos federais empregados em finalidade distinta daquela prevista no ajuste pactuado foram efetivamente utilizados em favor da comunidade. A simples realização de transferências da conta específica do convênio para diversas contas da prefeitura não é suficiente para atestar que o município se beneficiou, de alguma forma, dos recursos federais envolvidos (Acórdão 1637/2015-TCU-Primeira Câmara, 6.256/2014-Segunda Câmara) .”.
9. 	No que diz respeito a motivação para a responsabilização do Sr. Luiz Antônio Pulchério Lopes Conde Bastos Rego Matos Souza, a instrução constante da peça 15 evidenciou os fatos atribuíveis ao citado responsável e quantificou o débito, conforme transcrição abaixo.
5. 	 Em resposta às diligências promovidas por esta Secretaria, por meio dos Ofícios 3.049/2015 e 3.050/2015, ambos datados de 17/11/2015 (peças 5 e 6) , a Prefeitura Municipal de Várzea da Palma/MG e o Banco do Brasil apresentaram as informações e/ou esclarecimentos a seguir, constantes das peças 11-14.
5.1	O Banco do Brasil (peças 11 e 14) informou que os recursos do ajuste, sob exame, não transitaram pela conta da qual foi solicitado o extrato (17.052-6) , que foi aberta em 28/07/2010 e encerrada em 7/11/2011, sem receber qualquer recurso. 
5.2	 O atual prefeito de Várzea da Palma/MG respondeu à diligência mediante o Ofício 001/2016, de 4/1/2016 (peça 12) , e encaminhou documentação complementar (peças 12-13) . Verifica-se que as informações enviadas suprem a ausência de informações do Banco do Brasil, visto que foi informada outra conta específica do convênio, em que os recursos foram movimentados, e apresentado o extrato correspondente ao período de vigência do ajuste, possibilitando o prosseguimento do processo.
6.	  Em sua resposta, o gestor atual, que foi empossado após a execução do ajuste e o encerramento do prazo para prestação de contas, informou que constituiu Comissão Municipal, por meio da Portaria 17/2013, para proceder o levantamento de dados referentes ao ajuste em questão, tendo em vista o desvio de finalidade dos recursos, ausência de prestação de contas final e o não cumprimento do objeto do termo de compromisso. Informou, também, que ao final dos trabalhos da Comissão, protocolou junto ao Ministério Público Estadual, denúncia contra os ex-gestores, para que fossem apuradas as responsabilidades na esfera penal, sem prejuízo de sanções na esfera cível e administrativa, anexando cópia da inicial (peça 12, p. 3-10) . Foram juntados ainda os seguintes documentos: 
6.1 	Relatório da Comissão Municipal, de 16/8/2013, com os respectivos anexos (peça 12, p. 12-16) , do qual se extrai:
	- as verbas foram transferidas para a conta 18.386-5, agência 2.765-0 do Banco do Brasil, no dia 24/6/2011, em dois repasses de R$ 110.000,00 e R$ 95.767,86, totalizando R$ 205.767,86;
	- os recursos permaneceram aplicados até o dia 5/9/2012, quando foram transferidos                 R$ 220.000,00 para a conta 57.323-X, agência 2.765-0 do Banco do Brasil (conta de movimento geral da prefeitura) e R$ 140,00 para a conta 7.650-3, da mesma agência (conta de movimento da Secretaria Municipal de Saúde) , restando o saldo de R$ 2,83 (corrigido até 17/6/2013) ; 
	- informação repassada pela Sra. Rosangely Martins Ferro, de que a verba de R$ 220.000,00 foi usada para pagamentos diversos da administração geral, sendo quase impossível a sua identificação;
	- segundo o relatório, a Comissão Municipal concluiu que as construções não foram feitas e os recursos foram desviados para outros fins.
6.2	 O Extrato da conta corrente e de aplicação financeira 18.386-5, agência 2765-0 do Banco do Brasil, relativo ao período 24/6/2011 a 31/5/2013, e os comprovantes de transferência (peça 12, p. 26-27) atestam o destino dado aos recursos, bem como o comprovante de pagamento de peça 13, p. 22, atesta a devolução do saldo ao concedente, em 14/8/2014.
7.	A análise dos autos permitiu identificar os seguintes aspectos com respeito à execução do ajuste: 
	a) não comprovação da boa e regular aplicação dos recursos federais configurada por omissão no dever de prestar contas. Segundo o Parecer Financeiro 190, de 2/7/2014, em visita técnica ao município, em 18/10/2012, foi verificado que o processo licitatório para a execução do objeto não havia sido concluído, bem como, não houve a apresentação da prestação de contas parcial, fato que impediu os repasses seguintes. Segundo os extratos juntados ao presente processo, observa-se que os recursos permaneceram na aplicação vinculada à conta específica até 5/9/2012, quando foi transferido o valor de R$ 220.140,00 (peça 12, p. 25-27) , sendo R$ 220.000,00 para a conta 57.323-X, agência 2.765-0, do Banco do Brasil (conta de movimento geral da prefeitura) e R$ 140,00 para a conta 7.650-3, da mesma agência (conta de movimento da Secretaria Municipal de Saúde) . Em 14/8/2014, o município convenente restituiu o saldo da conta específica, no valor de R$ 3,01 (peça 1, p. 333) ; 
	b) o objeto no qual foi identificada a constatação: Termo de Compromisso 1.870/2008 (peça 1, p. 23-27) , Siafi 648843; 
	c) os critérios: art. 37, caput c/c o art. 70, parágrafo único, da Constituição da República Federativa do Brasil, art. 93 do Decreto- lei 200/67, art. 66 do Decreto 93.872/1986, art. 28 da IN STN 1/1997 ou art. 56 da Portaria Interministerial 127/2008 ou art. 72 da Portaria Interministerial 507/2011 e cláusula terceira e quarta do Termo de Compromisso 1.870/2008; 
	d) as evidências: o Parecer Financeiro 190 (peça 1, p. 219-220) , de 2/7/2014, o Parecer Técnico Final (peça 1, p. 209-211) , e o Relatório de Visita Técnica (peça 1, p. 213-215) , de 3/12/2012; 
	e) Efeito potencial: impossibilidade de aferir a regularidade na aplicação dos recursos federais transferidos, por conseguinte, caracterizando o dano ao erário.
	f) o desfecho sucinto: propor a citação do Sr. Luiz Antônio Pulchério Lopes Conde Bastos Rego Matos Souza, em solidariedade com o município de Várzea da Palma/MG, que se beneficiou da transferência da totalidade dos recursos (R$ 205.767,86, em valores originais) para sua conta de movimento geral e a conta de movimento da Secretaria Municipal de Saúde, possibilitando seu uso para fins diversos. O prefeito sucessor não deve ser responsabilizado pelo débito, visto não haver participado da execução do ajuste e não ser responsável pela prestação de contas, tendo adotado medidas pertinentes de defesa do erário.
	g) a identificação e qualificação dos responsáveis: 
	Responsável 1: Sr. Luiz Antônio Pulchério Lopes Conde Bastos Rego Matos Souza (CPF XXX.191.686-XX) , prefeito municipal de Várzea da Palma/MG nas gestões 2005-2008 e 2009-2012;
	Conduta: 
	a) assinar o Termo de Compromisso 1.870/2008, responsabilizando-se pela execução do objeto e prestação de contas do ajuste, sem cumprir o ajustado; 
	b) permitir indevidamente a transferência dos recursos do termo de compromisso para a conta de movimento geral da prefeitura e para a conta de movimento da Secretaria Municipal de Saúde, possibilitando o desvio de finalidade ou a má gestão na sua utilização, vez que não foi comprovada a destinação dos referidos recursos; 
	c) omitir-se no dever de prestar contas do ajuste, deixando de comprovar o destinatário final dos pagamentos efetuados e, em consequência, a regular utilização dos recursos repassados ao município;
	Nexo de causalidade entre a conduta e o resultado ilícito: a omissão no dever de prestar contas e a transferência dos recursos para contas de movimento geral da prefeitura possibilitou sua utilização em desconformidade com os termos do ajuste e impediu conhecer o real emprego dos recursos;  
	Culpabilidade: a gestão dos recursos em desconformidade com os normativos, bem como a omissão no dever de prestar contas comprometem a transparência e possibilitam desvios de finalidade no emprego dos recursos. 
	(...) .
7.1	 Do débito: o débito a ser atribuído aos responsáveis corresponde ao valor total de                 R$ 205.767,86 transferido ao município, em 24/6/2011, visto que foram desviados para finalidade distinta daquela para a qual foram repassados ao município de Várzea da Palma.
10.	Nos termos do art. 12, § 3º, da Lei 8.443/1992, ao não responder à citação expedida por esta Corte de Contas, a responsável torna-se revel, para todos os efeitos, dando-se prosseguimento ao processo. 
11.	A despeito da aplicação da revelia, devem ser considerados, no entanto, os elementos já constantes dos autos, os quais podem, inclusive, levar a um juízo favorável ao responsável revel. 
12.	Deve-se observar que, nos processos do TCU, a revelia não implica a presunção de que sejam verdadeiras todas as imputações levantadas contra os responsáveis, diferentemente do que ocorre no processo civil, em que o não comparecimento do réu nos autos leva à presunção da verdade dos fatos narrados pelo autor. 
13.	 Assim, independentemente da revelia, a avaliação da responsabilidade do agente nos processos desta Corte não prescinde dos elementos existentes nos autos ou para ele carreados, uma vez que são regidos pelo princípio da verdade material (Acórdão 163/2015-TCU-Segunda Câmara, Rel.  André de Carvalho; 2.685/2015-TCU-2ª Câmara, Rel. Raimundo Carreiro; 2.801/2015-TCU-1a Câmara, Rel. Walton Alencar Rodrigues; 4.340/2015-TCU-1ª Câmara, Rel. Weder De Oliveira e 5.537/2015-TCU-1a Câmara, Rel. Weder de Oliveira) .
14.	Entretanto, cabe destacar que nas fases anteriores desta TCE o responsável também não se manifestou quanto a apresentação da prestação de contas, mantendo-se omisso (peça 1, p. 356, item 9) .
15.	Adicionalmente, a irregularidade imputada ao responsável, configurada pela omissão na apresentação da prestação de contas e pela retirada indevida dos recursos federais da conta especifica do Termo de Compromisso 1.870/2008 (peça 1, p. 23-27) , que não permitiu conferir a regularidade na execução dos recursos federais descentralizados, daí decorrendo o dano ao Erário, está claramente demonstrada nos autos, além de que inexistem elementos que possam ser aproveitados na defesa do responsável.
16.	Assim, transcorrido o prazo regimental fixado e mantendo-se inerte o aludido responsável, impõe-se que seja considerado revel, dando-se prosseguimento ao processo, de acordo com o art. 12, § 3º, da Lei 8.443/1992.
CONCLUSÃO
17.	Diante da revelia do responsável, Sr. Luiz Antônio Pulchério Lopes Conde Bastos Rego Matos Souza, e inexistindo nos autos elementos que permitam concluir pela ocorrência de boa-fé ou de outros excludentes de culpabilidade em sua conduta, propõe-se que suas contas sejam julgadas irregulares e que o responsável seja condenado em débito, bem como que lhe seja aplicado a multa prevista no art. 57 da Lei 8.443/1992.
PROPOSTA DE ENCAMINHAMENTO
18.	Diante do exposto, submetemos os autos, à consideração superior, propondo o seguinte:
18.1	considerar revel o Sr. Luiz Antônio Pulchério Lopes Conde Bastos Rego Matos Souza (CPF XXX.191.686-XX) , de acordo com o § 3º, inciso IV, do art. 12, da Lei 8.443, de 16 de julho de 1992;
18.2	julgar irregulares as contas do Sr. Luiz Antônio Pulchério Lopes Conde Bastos Rego Matos Souza (CPF XXX.191.686-XX) , com fundamento nos arts. 1º, inciso I, 16, inciso III, alíneas “a” e “c”, 19, caput, e 23, inciso III, da Lei 8.443/1992 c/c com os arts. 1º, inciso I, 209, inciso I, 210 e 214, inciso III, do RI/TCU, condenando-o ao pagamento das importâncias a seguir especificadas e fixando-lhe o prazo de 15 dias para que comprove perante este Tribunal, em respeito ao art. 214, inciso III, alínea “a”, do RI/TCU, o recolhimento da dívida aos cofres do Fundação Nacional de Saúde – Funasa, atualizada monetariamente e acrescida de juros de mora calculados a partir das datas indicadas até a data do efetivo recolhimento e com o abatimento de valores acaso já satisfeitos, nos termos da legislação vigente:
	VALOR ORIGINAL (R$) 
	DATA DA OCORRÊNCIA

	205.767,86
	24/6/2011

18.3	aplicar, com fundamento no art. 57 da Lei 8.443/1992 c/c o art. 267 do RI/TCU, multa ao Sr. Luiz Antônio Pulchério Lopes Conde Bastos Rego Matos Souza (CPF XXX.191.686-XX) , fixando o prazo de 15 dias, a partir da notificação, para que, nos termos do art. 214, inciso III, alínea “a”, do RI/TCU, comprove perante este Tribunal o recolhimento aos cofres do Tesouro Nacional do valor atualizado monetariamente desde a data do acórdão até a data do efetivo recolhimento, se for pago após o vencimento, na forma da legislação em vigor.
18.4	autorizar, desde logo, a cobrança judicial da dívida nos termos do art. 28, inciso II, da Lei 8.443/1992 c/c o art. 219, inciso II, do RI/TCU, caso não atendida a notificação.
18.5 	autorizar, desde logo, com fundamento no art. 26, da Lei 8.443/1992 c/c o art. 217, do Regimento Interno do TCU, caso seja do interesse do responsável, o parcelamento da dívida em até 36 parcelas, incidindo, sobre cada uma, os encargos legais devidos, sem prejuízo de alertá-la de que, caso opte por essa forma de pagamento, a falta de comprovação do recolhimento de qualquer parcela implicará o vencimento antecipado do saldo devedor, nos termos do art. 26, parágrafo único, e 59, da Lei 8.443/1992 c/c o art. 217, § 2º, do Regimento Interno do TCU; e,
18.6 	encaminhar cópia da deliberação, bem como do relatório e do voto que a fundamentarem, ao Procurador-Chefe da Procuradoria da República no estado de Minas Gerais, nos termos do § 3º do art. 16 da Lei 8.443/1992 c/c o § 7º do art. 209 do RI/TCU, para adoção das medidas que entender cabíveis.

não há

Procurador Rodrigo Medeiros de Lima.

TOMADA DE CONTAS ESPECIAL. TERMO DE COMPROMISSO. FUNASA. EXECUÇÃO DE MELHORIAS HABITACIONAIS PARA CONTROLE DA DOENÇA CHAGAS. OMISSÃO NO DEVER DE PRESTAR CONTAS. INEXECUÇÃO DO OBJETO. CITAÇÃO DO EX-GESTOR E DO ENTE MUNICIPAL. REVELIA. AUSÊNCIA DE COMPROVAÇÃO DE EFETIVO PROVEITO DOS RECURSOS PELO MUNICÍPIO. EXCLUSÃO DO POLO PASSIVO DA RELAÇÃO JURÍDICO-PROCESSUAL. RESPONSABILIDADE EXCLUSIVA DO EX-DIRIGENTE MUNICIPAL. DÉBITO. MULTA. CIÊNCIA. Somente pode ser arrolada a responsabilidade do ente municipal por eventual desvio de objeto na aplicação de recursos federais oriundos de transferência voluntária, se comprovado efetivo proveito em favor daquela unidade federativa.

TOMADA DE CONTAS ESPECIAL (TCE)

Secretaria de Controle Externo de Tomada de Contas Especial (SecexTCE).

Cuidam os autos de tomada de contas especial instaurada pela Fundação Nacional de Saúde (Funasa) , em desfavor de Luiz Antônio Pulchério Lopes Conde Bastos Rego Matos Souza, prefeito de Várzea da Palma/MG durante o período de 2005 a 2012, em razão de omissão no dever de prestar contas do Termo de Compromisso 1.870/2008 (peça 1, págs. 23/27) , celebrado entre a Funasa e o Município, cujo objeto é a execução de melhorias habitacionais para prevenção e controle do vetor da doença de chagas.
De acordo com a cláusula terceira do instrumento, foi previsto o valor de R$ 571.577,40 para custeio do objeto do ajuste, dos quais R$ 514.419,65 seriam assumidos pelo concedente e R$ 57.157,75 corresponderiam à contrapartida municipal (peça 1, p. 62) . No entanto, a Funasa repassou a quantia de R$ 205.767,86, creditada na conta corrente específica em 24/06/2011 (peça 12, pág. 23) . O ajuste vigeu no período de 31/12/2008 a 30/11/2011, já consideradas as prorrogações por aditivo. 
Verificada a inadimplência do responsável em não comprovar a regular execução do objeto do termo de compromisso e não apresentada a respectiva a prestação de contas, debalde as tentativas da Funasa para reaver o valor em alcance, foi instaurada tomada de contas especial, da qual foi certificada a irregularidade das contas e imputado débito integral a Luiz Antônio Pulchério Lopes Conde Bastos Rego Matos Souza, bem como tomou ciência autoridade máxima competente.
Perante esta Corte de Contas, Luiz Antônio Pulchério Lopes Conde Bastos Rego Matos Souza e o Município Várzea da Palma/MG foram regularmente instados a apresentar defesa ou a recolher o débito à Fundação Nacional de Saúde (peças 17, 20, 23, 24 e 25) . Os responsáveis quedaram-se inertes, arcando com o ônus da revelia, nos termos do artigo 12, § 3º, da Lei 8.443/1992.
Após realizar diligência junto ao Banco do Brasil e à Prefeitura de Várzea da Palma/MG (peças 12/13) , a Secretaria de Controle Externo no Estado de Minas Gerais verificou que os recursos do termo de compromisso permaneceram aplicados na conta específica do ajuste (Agência 2.765-0, conta 18.386-5) até o dia 5/9/2012.
A partir dessa data, foram transferidos R$ 220.000,00 para a conta 57.323-X, agência 2.765-0 do Banco do Brasil (conta de movimento geral da prefeitura) e R$ 140,00 para a conta 7.650-3, da mesma agência (conta de movimento da Secretaria Municipal de Saúde) , restando o saldo de R$ 2,83 (corrigido até 17/6/2013) .
De acordo as informações coligidas aos autos e as conclusões do Relatório de Comissão Municipal de 16/8/2013 (peça 12, págs. 12/16) , a unidade técnica verificou que não foram realizadas as ações de melhorias domiciliares com vistas a prevenir a proliferação do vetor da doença de chagas. Identificou também desvio de finalidade ante a realização de pagamentos diversos de interesse da administração municipal, embora não se possa identificar essas despesas. Registra restituição à Funasa quantia de R$ 3,01, em 14/08/2014.
Observa que, ao término dos trabalhos da comissão instituída pelo atual prefeito de Várzea da Palma/MG, foi protocolada junto ao Ministério Público Estadual denúncia contra o ex-gestores para que fossem apuradas responsabilidade na esfera penal, sem prejuízo das sanções na esfera cível e administrativa (peça 12, págs. 3/10) .
Não obstante a revelia do ente subnacional, a unidade instrutiva propõe afastar a responsabilidade do Município de Várzea do Palma/MG, uma vez que não há como comprovar que os recursos federais tenham sido empregados em finalidade distinta daquela acordada no termo de compromisso e que tenham efetivamente beneficiado a comunidade. Nesse sentido, alinha os Acórdão 1637/2015-TCU-Primeira Câmara, 7.783/2015-1ª Câmara e 6.256/2014-2ª Câmara.
Com fundamento nos arts. 1º, inciso I, 12, § 3º, 16, inciso III, alíneas “a” e “c”, 19, caput, e 23, inciso III, e 57 da Lei 8.443/1992, conclui por declarar a revelia e julgar irregulares as contas de Luiz Antônio Pulchério Lopes Conde Bastos Rego Matos Souza, condenando-o ao ressarcimento da integralidade dos valores transferidos pela Funasa e ao pagamento de sanção pecuniária individual.
Desde logo, sugere a autorização para cobrança judicial da dívida caso não sejam atendidas as notificações de débito, conforme artigo 28, inciso II, da Lei 8.443/1992.
Em arremate, alvitra encaminhamento de cópia da deliberação, bem como do relatório e do voto que a fundamentam ao Ministério Público Federal para ajuizamento das ações penais e civis que entender cabíveis, conforme art. 16, § 3º, da Lei 8.443/1992 c/c o art. 209, § 7º do RI/TCU.
O Ministério Público junto ao TCU manifestou-se de acordo com a proposta da unidade técnica.
Feito esse histórico, passo a decidir.
Aquiesço aos pareceres uniformes da unidade técnica e do Ministério Público de Contas, cujos fundamentos incorporo ao meu voto.
Com espeque no artigo 12, § 3º, da Lei 8.443/1992, declaro a revelia de Luiz Antônio Pulchério Lopes Conde e do Município de Várzea da Palma/MG, os quais, apesar de regularmente convocados, não compareceram aos autos para apresentar defesa.
O ex-prefeito Luiz Antônio Pulchério Lopes Conde Bastos Rego Matos Souza assumiu a inteira responsabilidade pela omissão no dever de prestar contas dos recursos do Termo de Compromisso 1.870/2008, dando causa à inexecução do objeto do ajuste ao não realizar melhorias habitacionais para prevenção e controle do vetor da doença de chagas.
Também contribuiu para a indevida transferência dos recursos da União da conta bancária vinculada ao ajuste para a conta de movimento geral da prefeitura, bem como para conta de movimentação de valores da Secretaria Municipal de Saúde, sem que se saiba a destinação desses valores, seja na execução do objeto do termo de compromisso, seja na realização despesas de interesse do ente municipal. 
O rompimento do nexo causal entre receita vinculada ao acordo e a ausência de comprovação de aplicação da despesa no objeto do plano de trabalho, no caso operada com a mera transferência de verba federal da conta específica do termo de compromisso para outras contas de ente subnacional, não geram presunção de que o município tenha sido indevidamente beneficiado. 
O Tribunal tem firme jurisprudência de que somente pode ser arrolada a responsabilidade do ente municipal por eventual desvio de objeto na aplicação de recursos federais oriundos de transferência voluntária, se comprovado efetivo proveito em favor daquela unidade federativa. Nessa vereda, cito os Acórdão 3347/2019-TCU-Primeira Câmara, 2.181/2018-1ª Câmara, 7.585/2015-1ª Câmara, 1.885/2015-Plenário. 
Por essas razões, excluo o Município de Várzea da Palma/MG do polo passivo da presente relação jurídico-processual. 
Resta, assim, configurada grave violação da norma legal de natureza financeira, de responsabilidade exclusiva de Luiz Antônio Pulchério Lopes Conde Bastos Rego Matos Souza. O ex-gestor municipal violou as disposições contidas no art. 37, caput c/c o art. 70, parágrafo único, da Constituição da República Federativa do Brasil, art. 93 do Decreto-lei 200/67, art. 66 do Decreto 93.872/1986, art. 28 da IN STN 1/1997 ou art. 56 da Portaria Interministerial 127/2008 ou art. 72 da Portaria Interministerial 507/2011 e cláusula terceira e quarta do Termo de Compromisso 1.870/2008.
Ante o exposto e com fundamento nos arts. 1º, inciso I, 16, inciso III, alíneas “a” e “c”, 19, caput, e 23, inciso III, da Lei 8.443/1992 c/c com os arts. 1º, inciso I, 202, § 6º, 209, inciso I, 210 e 214, inciso III, do RI/TCU, julgo irregulares as contas de Luiz Antônio Pulchério Lopes Conde, condenando-o a ressarcir à Fundação Nacional de Saúde a integralidade dos valores repassados por meio do Termo de Compromisso 1.870/2008, deduzida a importância já recolhida à entidade concedente, nos termos da legislação em vigor:
	VALOR ORIGINAL (R$) 
	DATA DA OCORRÊNCIA
	Débito/Crédito

	205.767,86
	24/6/2011
	Débito

	3,01
	14/08/2014
	Crédito

                 Valor do débito, atualizado em 22/04/2019: R$ 321.464,42
Com supedâneo no artigo 57 da Lei 8.443/1992, aplico a Luiz Antônio Pulchério Lopes Conde multa no valor de R$ 257.000,00 (duzentos e cinquenta e sete mil reais) a ser recolhida ao Tesouro Nacional, na forma da legislação em vigência.
Autorizo, desde logo, a cobrança judicial das dívidas caso não seja atendida a notificação pelo responsável, nos termos do artigo 28, inciso II, da Lei Orgânica do TCU.
Por fim, encaminho cópia da deliberação, bem como do relatório e do voto que a fundamentam, ao Procurador-Chefe da Procuradoria da República no estado de Minas Gerais, nos termos do § 3º do art. 16 da Lei 8.443/1992 c/c o § 7º do art. 209 do RI/TCU, para adoção das medidas que entender cabíveis.
Feitas essas considerações, voto por que o Tribunal acolha a minuta de acórdão que ora submeto à deliberação do colegiado.
TCU, Sala das Sessões Ministro Luciano Brandão Alves de Souza, em 28 de maio de 2019.
WALTON ALENCAR RODRIGUES 
Relator